【裁判字號】    89,訴,421
【裁判日期】    890815
【裁判案由】    偽造文書等
【裁判全文】
臺灣高雄地方法院刑事判決                          八十九年度訴字第四二一號
    公  訴  人  臺灣高雄地方法院檢察署檢察官
    被      告  己○○○
    被      告  辛○
    被      告  庚○○
    選任辯護人  黃進祥
                鄭淑貞
右列被告等因偽造文書案件，經檢察官提起公訴（八十八年度偵字第六七六三號），
本院判決如左：
    主  文
己○○○連續行使偽造私文書，足以生損害於他人，處有期徒刑貳年。
辛○、庚○○，均無罪。
    事  實
一、己○○○於民國八十五年三月五日，在高雄縣內門鄉○○村○○路一八０號住處
    ，以辛○之名義邀集乙○○（以本人名義參加二會）、甲○○（以本人名義參加
    一會）、癸○○○（以本人即陳麗娥名義參加一會）、游蕭（以游志斌名義參
    加一會）、丙○○（以本人名義參加一會）等人加入其所召集之民間互助會（即
    如附表編號一所示），擔任該互助會之實際會首，每會金額新台幣（下同）一萬
    元，採內標制，共計三十六會，期間自八十五年三月五日起至八十八年二月五日
    止，每月五日於上址開標，最低標為一千元，第一會由己○○○收取會頭錢。己○○○因受其經營之超市營運不良虧損影響，竟基於意圖為自己不法之所有及偽
    造私文書之概括犯意，自八十七年中旬起，利用會員未全數到場之機會，先後五
    次偽造載有乙○○、甲○○、陳麗娥、游志斌、丙○○名義及競標利息之標單（
    未經扣案），參與競標而行使之，得標後即據以向該民間互助會之活會會員收取
    會款，足以生損害於乙○○、甲○○、癸○○○、游蕭、丙○○及其他競標時
    仍為活會之會員，致各該民間互助會之活會會員陷於錯誤而交付會款，連續向各
    該次競標時仍為活會之會員詐騙財物（冒標時仍為活會之會員所繳交之會款，即
    為詐欺所得之金額，因己○○○無法確定冒標之日期及競標利息，致無法計算詐
    欺之金額若干）。嗣於八十八年二月五日該民間互助會第三十六會時，乙○○、
    甲○○、癸○○○、游蕭、丙○○均欲向己○○○收取該會之會款時，發覺該
    民間互助會之最後一會竟仍有六會未標取，乙○○、甲○○、癸○○○、游蕭
    、丙○○始知受騙。
二、案經乙○○、甲○○、癸○○○、游蕭、丙○○訴請臺灣高雄地方法院檢察署
    檢察官偵查起訴。
    理  由
壹、有罪部分：
一、訊據被告己○○○對於八十五年三月五日起，邀集告訴人乙○○、甲○○、癸○○○、游蕭、丙○○等人參加其召集之民間互助會，並自八十七年中旬起，連
    續冒用乙○○、甲○○、陳麗娥、游志斌、丙○○之名義填寫標單，參與競標，
    得標後詐欺得款之事實坦承不諱，核與告訴人乙○○、甲○○、癸○○○、游蕭
    、丙○○指述情節相符，並有會單一紙附卷可稽。事證明確，被告己○○○犯
    行洵堪認定。
二、按民間互助會之標單，通常僅填寫一定之金額及姓名，如單從該記載內容上之形
    式觀之，殊無法瞭解其為何種用意之證明，而必須依據習慣或特約，始足以表示
    該一定之金額即為標取會款之利息，該姓名即為標取會款之會員，故偽造該標單
    應認為係偽造同法第二百二十條第一項以文書論之私文書（最高法院七十四年度
    台上字第五六一二號判決意旨參照）。被告己○○○冒用會員名義，偽造標單，
    行使得標，詐取會款，足以生損害於冒標時仍為活會之會員。核被告己○○○所
    為，係犯刑法第二百十六條、第二百二十條第一項、第二百十條之行使偽造準私
    文書罪、第三百三十九條第一項之詐欺取財罪。被告己○○○偽造乙○○、甲○○、陳麗娥、游志斌、丙○○之署押，為偽造私文書之部分行為，不另論罪。又
    其偽造準私文書復持以行使，偽造準私文書之低度行為應為行使之高度行為所吸
    收，亦不另論罪。又被告己○○○每次偽造標單後向多數活會會員詐取財物，侵
    害多數人法益，係一行為觸犯數罪名，應依想像競合犯之規定，論以一詐欺及行
    使偽造準私文書罪。被告己○○○先後多次行使偽造準私文書、詐欺取財之犯行
    ，均時間緊接，所犯係構成要件相同之罪，顯均係基於概括犯意反覆為之，均應
    依連續犯之規定，分別以一罪論，並加重其刑。被告己○○○所犯行使偽造準私
    文書及詐欺取財二罪間，有方法結果之牽連關係，應依刑法第五十五條之規定，
    從一重之行使偽造準私文書罪處斷。茲審酌民眾參與民間互助會，多為儲蓄或在
    有急需時得藉此籌措財源，被告己○○○為圖己利，竟多次冒用會員名義參與競
    標，詐取會款，致告訴人乙○○等多人受有不貲之損害，且迄今未與告訴人達成
    和解，賠償告訴人之損失，惟念其犯後坦承犯行，態度尚佳等一切情狀，量處如
    主文所示之刑。至未扣案之標單，已因被告己○○○丟棄滅失，業經被告己○○○供明在卷，故上開所述偽造之標單及署押，爰不併為沒收之宣告。
貳、無罪部分
一、公訴意旨另以：被告辛○、庚○○與被告己○○○共同意圖為自己不法之所有，
    自八十五年三月五日起，在高雄縣內門鄉○○村○○路一八０號住處，由被告辛○為會首，共同組織如附表所示之民間互助會，乙○○、甲○○、癸○○○、游
    蕭、丙○○等人不疑有詐，應其所請各參與如附表所示之民間互助會；被告己○○○、辛○、庚○○遂基於概括之犯意，自八十七年二月間起，於每月五日開
    標日期，連續在上開住處，由被告己○○○冒用會員乙○○、甲○○、癸○○○
    、游蕭、丙○○名義，偽造標單並持以行使參與競標並標取會款，迨得標後，
    向會員乙○○等人收取會款，乙○○等人不疑有他，而將會款交予被告己○○○
    或辛○、庚○○，足以生損害於會員乙○○等人。詎料，乙○○等人於附表所示
    之民間互助會屆期欲收取會款時，被告己○○○、辛○、庚○○拒絕將會款交予
    乙○○等人，因認被告辛○、庚○○、己○○○涉有詐欺、行使偽造準私文書之
    罪嫌。
二、按犯罪事實應依證據認定，無證據不得推定其犯罪事實，刑事訴訟法第一百五十
    四條定有明文。公訴人認被告辛○、庚○○涉有詐欺、行使偽造準私文書之罪嫌
    ，係以告訴人乙○○、甲○○、癸○○○、、游蕭、丙○○之指述為其主要依
    據。訊據被告辛○、庚○○則堅詞否認有何公訴人所指之犯行；被告辛○辯稱：
    自伊太太召集互助會時，即以伊的名義為會首，但互助會的事都是伊太太在處理
    ，伊太太去世之後，就由媳婦即己○○○繼續處理互助會的事，伊並不知道會單
    上還是列伊為會首，伊根本不過問互助會之事，而且也沒有跟己○○○他們住在
    一起，不清楚己○○○處理互助會的情形，之後因乙○○等人向伊催討，伊才知
    道己○○○冒標別人的會，至於在高雄縣內門鄉農會的帳戶，一直都是交由己○○○使用，伊並沒有冒標等語；被告庚○○則以：伊與己○○○一同經營超商，
    財務方面都是由己○○○負責，伊負責在外送貨，互助會也都是由己○○○處理
    ，並不清楚互助會運行的情形，是事發後伊才知道己○○○有冒標別人的會等語
    為辯；被告己○○○則辯稱：其餘如附表編號第二會至第五會之互助會，伊均未
    曾冒標，也未詐欺告訴人乙○○等人等語。
三、經查：
  (一)如附表編號一至五之互助會雖均於會單上載明會首為被告辛○，然告訴人乙○○
    指稱：未見過庚○○主持開標，伊去的時候大部分是己○○○在主持開標，說辛○沒空，己○○○、辛○、庚○○三人都有收過伊的會錢（見本院八十九年三月
    九日訊問筆錄），告訴人癸○○○亦稱：伊曾去標過會，都是己○○○在開標，
    沒看過庚○○主持開標過，得標以後是辛○叫己○○○拿會錢給伊（見本院八十
    九年三月九日訊問筆錄），告訴人甲○○並稱：是己○○○打電話告訴伊標多少
    ，伊再以轉帳方式繳交會款（見本院八十九年三月九日訊問筆錄），佐以證人壬○○到庭證稱：之前只認識己○○○，不認識辛○、庚○○，是透過同事甲○○
    加入互助會，起先是跟己○○○婆婆的會，之後就由己○○○承接，伊一般都是
    找己○○○，得標後也是己○○○把會錢匯給伊（見本院八十九年四月二十日訊
    問筆錄），證人丁○○亦證稱：八十七年六月二十日的會是辛○的太太召會，她
    去世之後就由己○○○繼續，伊曾經本人到場標會，也曾打電話過去標會，每次
    標會都是己○○○跟伊接洽，開標也是由己○○○負責（見本院八十九年四月二
    十日訊問筆錄），證人戊○○復證稱：之前曾參加辛○太太的會，她去世後就由
    己○○○接下去，伊過去投標時都是己○○○在開標，標中也是己○○○直接拿
    現金給伊或匯到農會（見本院八十九年五月九日訊問筆錄），證人林行達亦證稱
    ：跟會是由辛○太太時開始的，都是以辛○為負責人，伊過去標會都是由己○○○負責，會錢逾期未繳也是己○○○向伊催繳，開標都是由己○○○開標，但辛○有時候會在場（見本院八十九年五月九日訊問筆錄），足見告訴人乙○○、癸○○○及證人壬○○、丁○○、林行達、戊○○前往投標時，均係由被告己○○○主持開標，是被告己○○○始為如附表所示民間互助會之實際會首一情，應堪
    認定。
  (二)又被告辛○、庚○○雖均曾收受告訴人乙○○等人交付之會款，然衡諸常情，被
    告己○○○係於高雄縣內門鄉○○村○○路一八０號經營超商，並居住於該處，
    與被告庚○○為夫妻關係，與被告辛○為公媳關係，互助會會員前往繳款時，若
    被告己○○○不在該處，由其餘家庭成員代為收受會款實屬平常，亦與人情相符
    ，當無要求互助會之會員將會款先行攜回，待被告己○○○在家時再行前往繳款
    之理，自難僅憑被告辛○、庚○○曾代為收受會款，即認被告辛○、庚○○對被
    告己○○○冒標之情有所知悉。
  (三)再者，被告己○○○與被告庚○○雖夫妻關係，然家庭中由夫妻之一方負責管理
    財務者，所在多有，他方對配偶管理財務之情形未必全然知悉，且冒用他人名義
    標取會款乃違法之行為，雖被告己○○○、庚○○為親密之夫妻關係，被告己○○○亦未必會將此等違法之事，告知被告庚○○；佐以，告訴人乙○○等人及證
    人壬○○、丁○○、戊○○、林行達多人均未曾見被告庚○○主持開標，渠等就
    互助會之事亦多係與被告己○○○接洽，召集渠等入會之人或為被告己○○○，
    或為被告辛○，益見該互助會並非由被告庚○○所負責。被告庚○○既不經手該
    互助會開標之事，倘被告己○○○有意隱瞞冒標之事，被告庚○○實無知悉之可
    能，尚難僅憑二人間親密之關係遽為推論被告庚○○就被告己○○○冒標之犯行
    ，有何犯意之聯絡及行為之分擔。
  (四)又被告辛○雖為互助會單上之會首，其所有於高雄縣內門鄉農會第０００一二—
    五—０號帳戶亦供作部分會員匯款之用，告訴人乙○○、甲○○、游蕭、丙○○、癸○○○亦為被告辛○招攬入會，然招攬他人入會者，並非一定實際負責互
    助會之營運，證人壬○○、丁○○及告訴人乙○○等人均係自被告己○○○之婆
    婆即被告辛○之妻在世時，即曾參加被告辛○之妻主持之互助會，自該時起，會
    單即係以被告辛○為會首，是會單上所列之會首與實際負責該互助會者不同之情
    ，並非不可能；再者，如附表所示民間互助會之實際負責人為被告己○○○一節
    ，已如前述，倘被告己○○○有意隱瞞冒用他人名義得標之事實，被告辛○未必
    知悉，自不得僅以被告辛○以其帳戶供被告己○○○使用，即認被告辛○與被告
    己○○○就冒標之行為間，有犯意之聯絡及行為之分擔。
  (五)另公訴人認被告己○○○、辛○、庚○○就如附表所示編號二至五部分，亦涉有
    詐欺罪嫌，然如附表所示之互助會均為被告己○○○所負責，並由其主持開標，
    被告辛○、庚○○就互助會之事情並不實際參與等情，已如前述。此外，本院復
    查無其他積極證據足認被告辛○、庚○○有何公訴人所指之犯行，不能證明被告
    犯罪，依法應為無罪之諭知。
  (六)至被告己○○○雖坦承召集如附表編號二至五部分之互助會，均於八十八年二月
    間止會，且就告訴人乙○○等人曾經交付之會款，亦未收取其他死會會員之會款
    以支付等情，然告訴人乙○○等人均自承並不知被告己○○○有無冒標如附表編
    號二至五部分之互助會，被告己○○○亦堅稱未冒標如附表編號二至五部分之互
    助會，是無從僅由被告己○○○中途止會一情，即認被告己○○○有何冒標之行
    為。又如附表編號二之互助會，止會時距起會之時間已有一年八月左右，編號三
    之互助會亦進行一年左右，編號四、五部分亦分別進行有七月、四月左右，均係
    於起會後相當時間始發生止會之情形，且被告己○○○擔任民間互助會之會首，
    縱有以會養會之情形，然其於起會收取會頭錢時，不外係希望藉由一次收取之會
    頭錢以應急需，再以按月分期繳交會款之方式，逐次清償，是被告己○○○事後
    雖因故止會，亦難認其於起會之初即有為自己不法所有之犯意。此外，本院復查
    無其他積極證據足證被告己○○○有公訴人所指此部分之犯行，惟公訴意旨認被
    告己○○○此部分之犯罪，與前揭論罪科刑之行使偽造準私文書、詐欺部分，有
    連續犯、牽連犯之關係，屬裁判上之一罪，爰不另為無罪之諭知。
據上論斷，應依刑事訴訟法第二百九十九條第一項前段、第三百零一條第一項，刑法
第五十六條、第二百十六條、第二百二十條第一項、第二百十條、第三百三十九條第
一項、第五十五條，罰金罰鍰提高標準條例第一條前段，判決如主文。
本案經檢察官井天博到庭執行職務。
中      華      民      國    八十九    年      八      月     十五     日
                                  臺灣高雄地方法院刑事第七庭
                                      法  官    曾  淑  娟
右正本證明與原本無異。
如不服本判決，應於判決送達後十日內，向本院提出上訴狀。
                                      書記官    陳  恩  如
中      華      民      國    八十九    年      八      月     十五     日
附本判決論罪之法條：
刑法第二百一十六條：
行使第二百十條至第二百十五條之文書者，依偽造、變造文書或登載不實事項或使登
載不實事項之規定處斷。
刑法第二百二十條第一項：
在紙上或物品上之文字、符號、圖畫、照像，依習慣或特約，足以為表示其用意之證
明者，關於本章之罪及本章以外之罪，以文書論。
刑法第二百一十條：
偽造、變造私文書，足以生損害於公眾或他人者，處五年以下有期徒刑。
刑法第三百三十九條第一項：
意圖為自己或第三人不法之所有，以詐術使人將本人或第三人之物交付者，處五年以
下有期徒刑、拘役或科或併科一千元以下罰金。
附表：
┌────┬────────┬────┬──────┬────┬────┐
│編號    │期間            │每會金額│會員名稱    │已繳交會│備註    │
│        │                │        │            │款      │        │
├────┼────────┼────┼──────┼────┼────┤
│一      │八十五年三月五日│一萬元  │乙○○      │六十八萬│        │
│        │起至八十八年二月│        │            │元      │        │
│        │五日止（每月五日│        ├──────┼────┼────┤
│        │開標）          │        │甲○○      │四十八萬│第三十五│
│        │                │        │            │元      │會時得標│
│        │            │        │            │        │一會，收│
│        │                │        │            │        │取會款二│
│        │                │        │            │        │十萬元。│
│        │                │        ├──────┼────┼────┤
│        │                │        │癸○○○    │三十四萬│        │
│        │                │        │            │元      │        │
│        │                │        ├──────┼────┼────┤
│        │                │        │游蕭      │三十四萬│以游志斌│
│        │                │        │            │元      │名義入會│
│        │                │        ├──────┼────┼────┤
│        │                │        │丙○○      │三十四萬│        │
│        │                │        │            │元      │        │
├────┼────────┼────┼──────┼────┼────┤
│二      │八十六年六月十日│一萬元  │游蕭│五十二萬│於八十八│
│        │起至八十八年九月│        │            │元      │年二月起│
│        │十日止（每月十日│        │            │        │止會    │
│        │開標，每三月加標│        │            │        │        │
│        │一次）          │        │            │        │        │
├────┼────────┼────┼──────┼────┼────┤
│三      │八十七年三月一日│二萬元  │甲○○      │四十四萬│參加二會│
│        │起（每月一日開標│        │            │元      │，於八十│
│        │，共二十一會）  │        │            │        │八年二月│
│        │                │        │            │        │間止會  │
│        │                │        ├──────┼────┼────┤
│        │                │        │游蕭      │四十四萬│以文和、│
│        │                │        │            │元      │蕭玉桃名│
│        │                │        │            │        │義參加二│
│        │                │        │            │        │會，於八│
│        │                │        │            │        │十八年二│
│        │                │        │            │        │月間止會│
├────┼────────┼────┼──────┼────┼────┤
│四      │八十七年六月二十│一萬元  │乙○○      │七萬元  │八十八年│
│        │日起（每月二十日│        │            │        │二月間止│
│        │開標，共二十八會│        │            │        │會      │
│        │）              │        ├──────┼────┼────┤
│        │                │        │游蕭      │十四萬元│以蕭阿華│
│        │                │        │            │        │名義參加│
│        │                │        │            │        │二會    │
│        │                │        ├──────┼────┼────┤
│        │                │        │丙○○      │七萬元  │        │
├────┼────────┼────┼──────┼────┼────┤
│五      │八十七年九月十五│一萬元  │癸○○○    │四萬元  │八十八年│
│        │日起至八十九年八│        │            │        │二月間止│
│        │月十五日止（每月│        │            │        │會      │
│        │十五日開標，共二│        ├──────┼────┼────┤
│        │十四會）        │        │游蕭      │十二萬元│以游志斌│
│        │                │        │            │        │、游佳玉│
│        │                │        │            │        │名義參加│
│        │                │        │            │        │三會    │
└────┴────────┴────┴──────┴────┴────┘


司法院資訊處製作；財團法人民間司法改革基金會備份。
